---
title: "Variabilité d'échantillonnage"
output: 
  html_document:
   toc: true
   toc_float: true
   logo: LogoAgrocampusOuest.jpg
   number_sections: false
   highlight: tango
   css: style.css
---
```{r setup, include=FALSE}
knitr::opts_chunk$set(echo = TRUE, cache = TRUE)
library(ggplot2) ## pour de beaux graphiques
library(ggfortify) ## pour de beaux graphiques
library(car) # pour les modèles linéaires
library(dplyr)
library(nlstools) # pour la régression non linéaire
library(fishdata)
```



# Qu'attend on d'un bon échantillonnage ?

# Différentes stratégies d'échantillonnage

## Echantillonnage aléatoire simple (EAS)

### Présentation
Définition
L’EAS consiste à prélever (sans remise) n éléments dans une population de taille N, au hasard et de façon indépendante.
Chaque élément possède la même probabilité d’être échantillonné et chacun des échantillons possibles de taille n possède la même probabilité d’être constitué.

### Exemple

On s'intéresse aux captures dans une population de $N=36$ pêcheurs.
On choisit au hasard 18 pêcheurs, soit un effort d'échantillonnage $f=0.5$.

[Echantillonnage Débarquement - cours E. Rivot](echant_exampleER.pdf)


[Méthodologie - cours E.Rivot](echant_schémaER.pdf)


```{r}
N <- 36
n <- 18
pecheur_echant <- sample(1:N, size = n, replace =FALSE)
```

### Propriétés de l'estimateur de la moyenne
Chaque individu a la même probabilité d'être dans l'échantillon. par exemple pour l'individu $i=5$.

Expliquer le code suivant :
```{r}
i <- 5 
res <- replicate(400, i %in% sample(1:N, size= n, replace = FALSE))
sum(res) / length(res)
```


L'estimateur de la moyenne est  $\bar{X}_n=\frac{1}{n}\sum_{i=1}^n{X_i}, $ et l'estimateur de la variance est 
$S^2 =\frac{1}{n-1} \sum_{i=1}^n(X_i -\bar{X}_n)^2$. 

Alors
$$Var(\bar{X}_n)= (1-f) \frac{\hat{\sigma}^2}{n}$$

La variance vient du fait qu'on n'échantillonne pas complètement la population. 

- Que se passe t il si $n\to N$ ?
- Que peut-on dire de $f$ si la population est très grande ?

### Propriétés de l'estimateur de la somme
L'estimateur de la somme est  ${X}_n^+= \frac{N}{n}\sum_{i=1}^n {X_i} = N \bar{X}_n, $
Alors
$$Var({X}_n^+)= \frac{N^2}{n} (1-f) {\hat{\sigma}^2}$$

- Que se passe t il si $n\to N$ ?

### Exemple : Estimation de la population totale de poissons

Sur une zone de 10 km$^2$, 30 traits de chalut sont réalisés.


Chacun balaie une surface de 20m x 5000m = 100 000 m$^2$ = 1/10 de km$^2$ soit 1/100 de la surface totale.

- Que vaut $f$ ?
<!-- 30 traits de chalut réalisés = 3/10 de la surface totale balayée (f = 3/10 ; N = 100). -->
- Estimer la population totale à partir de l’estimation de la population moyenne par traits de chalut ? 



Données :
$\bar{x} = 1000$,$\hat{\sigma}^2  = 10000,$

<!-- V̂ ( x ) = ( 1 − f ) ⋅ nb = 233 -->
<!-- n -->
<!-- Σ ˆ = N ⋅ x = 100 000 -->


### Optimisation de la taille de l'échantillon

Il est souhaitable d'avoir une bonne précision mais pas à n'importe quel prix !! et l'échantillonnage coute cher !

Si on veut une précision de 10$\%$ quel taille d'achnatillon faut il choisir ?

Le coefficient de variation est défini par 
$$CV_{\bar{X}_n} =\frac{\sqrt{Var(\bar{X}_n)}}{E(\bar{X}_n)}$$
En déduire la valeur de $n$ minimale pour avoir un CV estimé de 10$\%$.

## Exercice sur la relation age - taille

```{r, echo =FALSE}
load('data/large_growthdataset.Rdata')
summary(large_growth_data)
```

Supposons que le jeu de données `large_growth_data` contiennent l'ensemble d'une population d'intérêt.

Echantillonner avec $f= 0.2$ et estimer la taille moyenne.

Repliquer cette oppération plusieurs fois et représenter la loi de l'estimateur de la moyenne ainsi que la vraie valeur.

### Intérêts et limites

- L'échantillonnage est simple (quoique ....)
- Les propriétés des estimateurs sont sympathiques

- peu efficace pour estimer des différences au sein d'une population, 

## Echantillonnage stratifié

### Présentation
L’échantillonnage stratifié du 1er niveau consiste à subdiviser une population
hétérogène en sous populations ou « strates » plus homogènes, mutuellement exclusives et collectivement exhaustives.

La population hétérogène de taille N est ainsi divisée en k strates (h=1,...,k)
plus homogènes d’effectif $N_i$ telles que $N = N_1 + ... + N_k$.
Un échantillon indépendant est prélevé dans chacune des strates en
appliquant un plan d’échantillonnage.
La solution la plus simple et la plus classique est d’appliquer un EAS dans
chaque strate (mais on peut appliquer un autre plan).

### Exemple

[Echantillonnage Débarquement - cours E. Rivot](echant_exampleER_2.pdf)


### Propriétes

La variance provient uniquement de l'échantillonnage intre strate, pas de variance d'estimation inter strate puisque toutes les strates sont vues !

Plus efficace qu'un EAS 


### Example 

Re prendre le jeu de données `large_growth_data`et proposer un échantillonnage stratifié.

Estimer la taille moyenne de la population.

- Réfléchir sur les strates pertinentes.
- Représenter la variabilité de l'estimateur.

Attention dans la réalité, on ne connait pas le poids de chaque strate.

- Que se passe t il si on se trompe dans le poids des strates ?
- Comment avoir une idée du poids des strates ?

### Intérêts et limites

L’ES est d’autant plus intéressant que :
- La variance inter-strates est grande (pas de var. inter-strates dans la variance d’estimation) ;
- La variance intra-strate est réduite (seule source de variance d’estimation).


 A condition que les strates soient bien définies, en rapport avec la variable d’intérêt dans la population. 
 
l’ES fournit des estimateurs sans biais et procure un gain de précision important par rapport à l’EAS.


 Une erreur d’appréciation du poids des strates ω h peut entraîner un biais important dans les estimateurs de la
moyenne μ et du total Σ .