---
title: "Modèle linéaire Généralisé"
output: 
  html_document:
   toc: true
   toc_float: true
   logo: LogoAgrocampusOuest.jpg
   number_sections: false
   highlight: tango
   css: style.css
---

```{r setup, include=FALSE}
knitr::opts_chunk$set(echo = TRUE, cache = TRUE)
library(tibble)
library(tidyr)
library(stringr)
library(purrr)
library(ggplot2)
library(dplyr)
library(car)
```



## Les grenouilles à pattes rouges de Californie

### Présentation du problème

Les auteurs ont collecté dans la littérature et dans les archives des muséums, des informations
sur la présence ou l'absence de grenouilles sauvages dans 237 points d'eau de Californie. Pour
chacun des sites, on dispose donc de sa position (longitude + latitude) de la source de
l'information (Museum, Literature, PersCom ou Field Note) ainsi que de l'information sur la
présence/absence de grenouilles.\\
On cherche à caractériser l'aire de répartition de cette espèce en étudiant comment varie la
probabilité de trouver des grenouilles dans un point d'eau en fonction de la latitude et de la
longitude. On pourra aussi se demander si les différentes sources d'information documentent
les mêmes " types " de points d'eau. \\
Les données se trouvent dans le fichier Grenouille.don \\
Les colonnes sont : Source Source2 presabs(Présence/Absence) latitude longitude \\


### Analyse descriptive

Les données sont disponibles sur [grenouille](data/Grenouille.don)

```{r desc}

Grenouille <- read.table(file.path('data', 'Grenouille.don'), sep="",header=TRUE)
n <- nrow(Grenouille)

summary(Grenouille)

Grenouille %>% mutate(pres_bin = ifelse(Status=='A', 0, 1)) -> Grenouille

p <- ggplot(data=Grenouille, aes(x=Latitude, y=pres_bin)) + geom_point()
p

p <- ggplot(data=Grenouille, aes(x=Longitude, y=pres_bin)) + geom_point()
p


p <- ggplot(data=Grenouille, aes(y = Latitude, x = Longitude, col = Status)) + geom_point() + coord_fixed()
p
```




### Etude de l'effet Latitude seule
$$ Y_k  \overset{i.i.d}{\sim}\mathcal{B}(p_k), \quad logit(p_k)  = \beta_0 + \beta_1 x^{(1)}_k   $$ 



```{r}
glm1  <-  glm(Status ~ Latitude, family = binomial, data=Grenouille)

glm0 <- glm(Status ~ 1, family = binomial, data=Grenouille)

summary(glm1)
anova(glm0, glm1, test='Chisq')

```

### Introduction de la longitude

$$ Y_{k}  \sim \mathcal{B}(p_k), \quad  logit(p_k)  = \beta_0 + \beta_1 x^{(1)}_k + \beta_2 x^{(2)}_k. $$


```{r}
glm12  <-  glm(Status~Latitude+Longitude, family=binomial, data=Grenouille)

anova(glm1, glm12, test='Chisq')

glm2  <-  glm(Status ~ Longitude, family=binomial, data=Grenouille)

anova(glm0, glm2)

anova(glm0, glm1)

summary(glm12)
anova(glm12)
Anova(glm12)
```



## Etude des espèces de fourmis dans la forêt du Nourragues

 Les données sont disponibles sur [fourmis](data/Fourmis.txt)
 
### Présentation du protocole 
Le but de l'étude présentée est d'étudier la diversité des fourmis sur le site expérimental des Nourragues en Guyane Française. Le protocole expérimental suivant a été mis en place : on récolte $1m^2$ de litière que l'on pèse. Le poids de litière (variable \verb+Weight+) est vu comme un proxy (un indicateur) de l'épaisseur de la litière. On compte ensuite le nombre d'espèces différentes présentes dans l'échantillon (variable \verb+Effectif+). 50 points d'échantillonage distants d'au moins 10m ont été choisis :
\begin{itemize}
\item sur la forêt de plateau (\verb+GPWT+),
\item dans la foret de liane (\verb+FLWT+),
\item dans la foret de transition (\verb+FTWT+).
\end{itemize}
D'autre part, étant donnée la relative petite taille de la forêt d'Inselberg (\verb+INWT+) seuls 20 points d'échantillonnage ont été sélectionnés pour ce site.

Enfin les conditions de recueil (humides ou sèches, variable \verb+Conditions+) ont été notées pour tester leur influence sur la présence des fourmis. 


### Analyse descriptive 

```{r}
Fourmis <- read.table(file.path('data','Fourmis.txt'),header=T, sep=',')


Fourmis %>% group_by(Site, Conditions) %>% summarise(n())

ggplot(data= Fourmis, aes(x=Site, y=Effectifs, col= Conditions)) + geom_boxplot() 


ggplot(data= Fourmis, aes(x=Weight, y=Effectifs, col= Conditions)) + geom_point() 

Fourmis %>% mutate(log_weight= log(Weight)) %>% ggplot(aes(x=log_weight, y=Effectifs, col= Conditions)) + geom_point() 

Fourmis %>% mutate(log_weight= log(Weight), log_effectif = log(Effectifs)) %>% ggplot(aes(x=log_weight, y=log_effectif, col= Conditions)) + geom_point() 

```


On souhaite étudier les variables qui influencent potentiellement le nombre d'espèces de fourmis présentes dans le milieu. A l'aide de graphiques bien choisis, proposer des variables candidates.\par

Que peut-on dire du plan d'expérience ?

### Modélisation

#### Effet des conditions de recueil et du site

On modélise des comptages par des lois de Poisson

$$Y_{ijk}  \overset{i.i.d}{\sim} \mathcal{P}(\lambda_{ij} E_{ijk})$$


```{r}
glmInt <-  glm(Effectifs~Site*Conditions,offset=log(Weight),
             family="poisson", data=Fourmis )
summary(glmInt)
anova(glmInt)
Anova(glmInt)
```


#### Effectif attendu

```{r}
library(emmeans)
emmeans(glmInt,pairwise~Site*Conditions,adjust="bonferroni")
```


## Indices d'abondances pour le faux flétan du pacifique

L'objectif est maintenant de construire un indice d'abondance annuel pour le faux flétan du Pacifique , *Atheresthes stomias* au large de l'ile de Vancouver.  Les données [Groundfish](data/GroundfishExtraction.csv) contiennent des données de captures par pêche scientifique au chalut  de 1996 à 2009. 
Sont renseignés :

- un identifiant unique `FISHING_EVENT_ID`,
- l'année `YEAR`
- le mois `MONTH`,
- le jour `DAY`,
- le jour, heure de début de chalutage `START_TIME` et fin  `END_TIME`,
- la durée de chalutage en minutes `DURATION`,
- la latitude initiale `START_LATITUDE` et finale 	`END_LATITUDE`, de même pour la longitude `START_LONGITUDE`, `END_LATITUDE`, 
- un identifiant du block pour l'échantillonnage stratifié `BLOCK_DESIGNATION`,
- une profondeur initiale `START_DEPTH` et finale `END_DEPTH`, 
- la surface chalutée `SWEPT_AREA_KM2`,
- l'espèce ciblée `TARGET_SPECIES`, 
- les captures pour ' espèces `DOVER_SOLE`, 	`REX_SOLE`, 	`ARROWTOOTH_FLOUNDER`, 	`PACIFIC_OCEAN_PERCH`.


### Faire une analyse descriptive des données

On souhaite visualiser un potentiel effet année sur la probabilité de présence mais également sur la capture moyenne lorsque capture il y a. 

Pour la probabilité de trouver du flétan et pour la capture moyenne, peut on suspecter un effet mois ? un effet espèce cible ? un effet durée de chalutage ? 

### Un modèle de présence 

Ajuster un modèle de présence absence sur les données pour construire une probabilité de présence annuelle. Il faut se méfier des effets potentiels du mois de capture, de la durée de chalutage, de l'espèce cible.

Attention à construire une probabilité débarassée des déséquilibres expérimentaux. 


### Un modèle de biomasse 

Ajuster un modèle pour les captures positives. En déduire une capture positive moyenne par année.


### Un indice d'abondance

Combiner les deux résultats précédents pour construire une série d'indice d'abondance débarassés des effets indésirables.


