---
title: "Traitement de données pour l'halieutique "
author: " Marie-Pierre Etienne, Jérome Guitton et Jean-Baptiste Lecomte"
date: "July 17, 2018"
output: 
  html_document:
   toc: true
   toc_float: true
   logo: LogoAgrocampusOuest.jpg
   number_sections: false
   highlight: tango
   css: style.css
---

```{r setup, include=FALSE}
knitr::opts_chunk$set(echo = FALSE)
library(tibble)
library(tidyr)
library(stringr)
library(purrr)
library(dplyr)

```

## Contexte {#future-steps}

- Le traitement et la visualisation de données est une étape clé dans la compréhension de toute sorte de phénomène.

- Les données sont de plus en plus massives et complexes et nécessitent des outils et des méthodes pour
    - visualiser les données et  résumer les données
    - extraire de l'information des données

- Une démarche scientifique  ouverte et reproductible  implique de 
    - fournir les données dans un format utilisable
    - pouvoir reproduire l'ensemble du traitement des données 
    - fournir une explication détaillée des procédures choisies et des motivations


## Objectifs du module

- Fournir des outils pour visualiser et analyser des données

- Revisiter les stats pour les ancrer dans des problématiques halieutiques

- Proposer un ensemble de bonnes pratiques dans le cadre d'une démarche scientifique reproductible


## Concrètement

- Outils : \verb+R+ et l'environnement \verb+RStudio+  (cf Jérôme pour la partie SIG)
    - Manipulation de données 
    - Visualisation de données
    - Modèles linéaires 
    - (Analyses multivariées)
    - Production de rapport scientifique
- Des notions sur l'échantillonnage pour guider les choix
- Des notions sur l'ajustement de modèles et les tests

## Planning 
```{r, echo = FALSE, cache=FALSE}
  edt <- readxl::read_excel(file.path(getwd(),'..',"EDT SHA S9 2018-2019 s36-s40-1.xlsx")) %>% select(`M2 SHA    -    2018-2019    -    EDT Semaine 36-40`, X__1, X__2, X__3, X__4, X__5) %>%  dplyr::rename(Date = `M2 SHA    -    2018-2019    -    EDT Semaine 36-40`, Lundi=X__1,Mardi=X__2,Mercredi=X__3,Jeudi=X__4, Vendredi=X__5  )
test <- edt %>% select(Lundi)  %>% filter(stringr::str_detect(Lundi , 'semaine'))  %>% map(function(d_){
  str_extract(d_, "\\d\\d") }) 

date_debut <- as.Date(paste(2018, as.numeric(test$Lundi) - 1, 1, sep = "-"), "%Y-%U-%u")


res <- as.tibble(data.frame(  date_t=c(data.table::shift(edt$Date, type='lead')), debut=c( rep(date_debut, each=8),NA), edt))%>%
  filter(stringr::str_detect(Lundi , 'Etienne') | stringr::str_detect(Mardi , 'Etienne') | stringr::str_detect(Mercredi , 'Etienne') | stringr::str_detect(Jeudi , 'Etienne') | stringr::str_detect(Vendredi , 'Etienne'))  %>% select(-Date)
names(res) <- tolower(names(res)) 


final      <- res %>% as.data.frame() %>% reshape2::melt( id.vars = c("date_t","debut")) %>%  filter(stringr::str_detect(value, 'Etienne'))

final$date <- final$debut + as.difftime(sapply(as.character(final$variable), function(s_){
  switch(s_,
         lundi = 0,
         mardi = 1,
         mercredi = 2, 
         jeudi = 3,
         vendredi = 4)
}), units = "days")

final <- final %>%  
  mutate(  salle = sapply(as.character(final$value), function(s_){ str_split(s_,"Salle[ s]")[[1]][2]}) %>% str_remove_all("\\n")) %>% select(date, date_t, variable,salle) %>%
  select(date, variable, date_t,  salle) %>%
  arrange(date, date_t ) %>%
  dplyr::rename(horaire=date_t, jour=variable)

DT::datatable(final) %>% DT::formatStyle( columns = colnames(final)[-1])

```
