---
title: "Rappels de statistique élémentaire"
output: 
  html_document:
   toc: true
   toc_float: true
   logo: LogoAgrocampusOuest.jpg
   number_sections: false
   highlight: tango
   css: style.css
---

```{r setup, include=FALSE}
knitr::opts_chunk$set(echo = TRUE, cache = TRUE)
library(ggplot2) ## pour de beaux graphiques
library(ggfortify) ## pour de beaux graphiques
library(car) # pour les modèles linéaires
library(nlstools) # pour la régression non linéaire
```
# Modèles linéaires

## Modèle de régression simple

Le fichier `data/T_Oir_StHilaire_87_02.txt` contient des relevés journaliers de  la température de l’eau et de la température de l’air dans
l’Oir, un petit fleuve côtier de Basse Normandie. Données journalières. On se pose la question du lien entre la température de l'eau et la température de l'air.

### Visualisation des données de température

Une première étape essentielle consiste à visualiser les données. Proposer un code permettant de produire le graphique ci dessous~:
```{r, echo = FALSE}
df_temp <- read.table(file = "data/T_Oir_StHilaire_87_02.txt", header = TRUE, sep = "")
```


Transformation de la date en jours calendaires'une chaîne de caractères en dates. 

```{r}
df_temp <- df_temp %>% mutate(date_posixct = as.POSIXct(strptime(df_temp$date,  format = "%d/%m/%Y"))) 

```


```{r, echo=FALSE}
p <- ggplot(data = gather(df_temp, source, temp, -date, -jour, -mois, -annee, -date_posixct) , aes( x = date_posixct, y = temp, col=source)) +  geom_point() + xlab('date')
print(p) 
```

```{r, echo=FALSE}

p <- ggplot(data = df_temp, aes(x = T_air, y = T_eau)) + geom_point()
print(p)
```

### Le modèle de régression simple

Le modèle de la régression simple s'écrit mathématiquement sous la forme suivante :

$$ Y_k = \alpha  + \beta x_k + E_k, \quad E_k \overset{i.i.d}{\sim}\mathcal{N}(0, \sigma^2),$$
où 

- $Y_k$ désigne la température de l'eau de la k$^{\mbox{ème}} mesure,
- $x_k$ désigne la température de l'air de la k$^{\mbox{ème}} mesure,
- $E_k$ est un terme d'écart au modèle pour la mesure $k$, on suppose qu'il suit une loi normale centrée de variance inconnue $\sigma^2$,
- $\alpha$ est le paramètre inconnu qui ajuste l'ordonnée à l'origine,
- $\beta$ est le paramètre inconnu qui règle le lien entre température de l'air et température de l'eau.


### Estimation des paramètres

L'estimation consiste à déterminer le choix des paramètre $\alpha$ et $\beta$ les plus pertinents. Une méthode générique d'estimation des paramètres d'un modèle statistique, consiste à optimiser une fonction nommée la vraisemblance, on le verra plus tard. 

Dans un premier temps, on cherche à trouver la droite d'équation  $y=a +bx$ qui résume au mieux les données, i.e  on cherche à minimiser l'écart entre nos observations $y_i$ et la prédiction par le modèle $\alpha + \beta x_i$, ce qui revient à trouver le minimum de la fonction

$$MCO(\alpha, \beta;  \boldsymbol{y},\boldsymbol{x}) = \sum_{i=1}^{n} \{y_i - (\alpha + \beta x_i) \}^2. $$
 
La commande `lm` de `R` fait le travail, dans la commande suivante :
```{r}
lm_eau_air <-  lm(T_eau ~ T_air, data=df_temp)
```

Avant toute analyse, il est indispensable de discuter les hypothèses du modèle. Il est pour cela utile de regarder les graphiques de diagnostic

```{r}
autoplot(lm_eau_air, data=df_temp)
```

On peut obtenir les coefficients estimés du modèle grâce à la commande :
```{r}
coef(lm_eau_air)
```


On a non seulement ces valeurs mais les tests de nullité des paramètre associés grâce à la commande :
```{r}
summary(lm_eau_air)
```


Le test nous indique l'existence d'un lien entre la température de l'eau et la température de l'air. On peut utiliser ce modèle pour prédire la température de l'eau à partir de la température de l'air.  Il faut faire attention à ce que l'on veut prédire.

```{r}

  
 df_pred <- as.tibble(predict(lm_eau_air, interval="confidence")) %>% dplyr::select(fit =fit, lwr_conf = lwr, upr_conf = upr) %>% bind_cols(as.tibble(predict(lm_eau_air, interval="prediction"))) %>% select(-fit1, lwr_predict =lwr, upr_predict = upr)  %>% bind_cols(df_temp)


ggplot(data = df_pred, aes(x = T_air, y = T_eau)) + 
  geom_point(alpha=0.2) + 
  geom_smooth(method = 'lm', se = TRUE) +
  geom_line(data=df_pred, aes(y=lwr_conf), col='red', linetype='dotted') +
  geom_line(data=df_pred, aes(y=upr_conf), col='red', linetype='dotted') +
  geom_line(data=df_pred, aes(y=lwr_predict), col='green', linetype='dashed') +
  geom_line(data=df_pred, aes(y=upr_predict), col='green', linetype='dashed') 
```


La question se pose également de savoir si la température moyenne annuelle de l'eau change d'une année sur l'autre, c'est à dire peut on mettre en évidence une tendance climatique. Pour cela, on chercher à explorer un lien entre la température de l'eau et l'année. On cherche donc à explorer le lien entre une variable quantitative (la température) et une variable qualitative (l'année).
C'est un modèle d'analyse de la variance.

## Analyse de la variance

### Analyse de la variance à 1 facteur
```{r}
ggplot(data=df_temp, aes(x = as.factor(annee), y = T_eau)) + geom_boxplot()
```

Il ne semble pas y avoir d'effet année, on peut néanmoins le vérifier.

Le modèle s'écrit sous la forme suivante:


$$ Y_{ik} = \mu + \alpha_i   + E_{ik}, \quad E_{ik} \overset{i.i.d}{\sim}\mathcal{N}(0, \sigma^2),$$

où 

- $Y_{ik}$ désigne la température de l'eau de la k$^{\mbox{ème}}$ mesure de l'année $i$,
- $E_{ik}$ est un terme d'écart au modèle pour la mesure $k$ de l'année $i$,
- $\mu$ est le paramètre inconnu qui ajuste l'ordonnée à l'origine commune à toutes les années,
- $\alpha_i$ est le paramètre inconnu qui ajuste la différence entre l'ordonnée à l'origine commune à toutes les années et celle de l'année $i$.

```{r}
lm1 <- lm(T_eau~annee, data=df_temp)
summary(lm1)
```

On constate qu'un seul paramètre est estimé pour l'année or nous en attendions un par année. C'est le comportement objet de R qui lui indique de faire une régression linéaire et non une analyse de la variance. La variable année est en effet de classe  ``r class(df_temp$T_eau)``. Il faut indique que l'année doit être traitée comme une variable qualitative, pour faire la différence on peut créer une nouvelle variable `` annee_fact``

```{r}
df_temp$annee_fact <- as.factor(df_temp$annee)
lm_eau_annee       <- lm(T_eau~annee, data = df_temp)
summary(lm_eau_annee)
```

Discutons ici de la contrainte d'identifiabilité sur les $\alpha$.


Avant toute chose, vérifions la validité des hypothèses sur les résidus.
```{r}
autoplot(lm_eau_annee, data = df_temp)
```

On peut tester l'effet année:

```{r}
anova(lm_eau_annee)
```

Sans grande surprise, on ne met pas en évidence d'effet années, mais on constate également que la variance est très grande.

Néanmoins il est possible que cette absence d'effet année soit du à une trop grande variabilité du fait de la variabilité annuelle de la température au cours de l'année.


### Analyse de la variance à 2 facteurs

```{r}
ggplot(data = df_temp, aes(x = as.factor(mois), y = T_eau)) + geom_boxplot()
```


On veut donc expliquer la température en fonction de l'année et du mois. 
Le modèle s'écrit sous la forme suivante:


$$ Y_{ijk} = \mu + \alpha_i +\beta_j +\gamma_{ij}  + E_{ijk}, \quad E_{ijk} \overset{i.i.d}{\sim}\mathcal{N}(0, \sigma^2),$$

où 

- $Y_{ik}$ désigne la température de l'eau de la k$^{\mbox{ème}}$ mesure de l'année $i$,
- $E_{ik}$ est un terme d'écart au modèle pour la mesure $k$ de l'année $i$,
- $\mu$ est le paramètre inconnu qui ajuste l'ordonnée à l'origine commune à toutes les années,
- $\alpha_i$ est le paramètre inconnu qui ajuste la différence entre l'ordonnée à l'origine commune à toutes les années et celle de l'année $i$,
- $\beta_j$ est le paramètre inconnu qui ajuste la différence entre l'ordonnée à l'origine commune à toutes les années et celle du mois $j$,
- $\gamma_{ij}$ est le paramètre inconnu qui quantifie l'interaction entre l'année $i$ et le mois $j$.


Il est important de regarder le plan d'expérience pour détecter des potentiels déséquilibres dans le dispositif expérimental.

```{r plan_exp}
with(df_temp, table(mois, annee_fact))
```

Le plan d'expérience est quasimment équilibré.


On peut par ailleurs suspecterl'effet d'une interaction entre les facteurs, on peut visualiser cette potentielle interaction en regardant le graphique d'interaction.
```{r}
df_temp$mois_fact <- as.factor(df_temp$mois)
with( df_temp, 
     interaction.plot(trace.factor = annee_fact, x.factor = mois, response = T_eau) )
```

Ou en plus joli
```{r}
df_temp %>% 
  ggplot() +
  aes(x = mois_fact, color = annee_fact, group = annee_fact, y = T_eau) +
  stat_summary(fun.y = mean, geom = "point") +
  stat_summary(fun.y = mean, geom = "line")
```


Ce graphique semble indiquer l'existence d'interactions entre les deux facteurs. 


On peut maintenant auster un modèle d'anlyse de la variance à 2 facteurs.
```{r anova2}
lm_eau_annee_mois <- lm(T_eau ~ annee_fact + mois_fact + annee_fact:mois_fact, data = df_temp)

autoplot(lm_eau_annee_mois, data = df_temp)
```

Les tests des différents effets sont testés dans la table d'anlayse de la variance suivante 

```{r}
anova(lm_eau_annee_mois)
Anova(lm_eau_annee_mois)
```

Les estimations des différents paramètres sont données dans la table 
```{r}
summary(lm_eau_annee_mois)
```


On a constaté un lien entre température de l'air et température l'eau et un effet de l'année et une effet du mois. 


Supposons  que la température de l'air contient déjà le signal des variations saisonnières. (il faudrait le vérifier).


On peut se demander si le lien liant température de l'air et température de l'eau est le même quelle que soit l'année. Ce qui nous amène à examiner le lien entre une variable quantitative (la température de l'eau) et deux variables dont l'une est quantitative (tempéraiture de l'autre ) et l'autre qualitative. C'est le modèle d'analyse de la covariance.

## Analyse de la covariance
Pour tester cette hypothèse, on écrit un modèle dans lequel on autorise une relation différente chaque année :

$$ Y_{ik} = \mu + \alpha_i  + \beta x_{ik} + \gamma x_{ik} + E_{ik}, \quad E_{ik} \overset{i.i.d}{\sim}\mathcal{N}(0, \sigma^2),$$

où 

- $Y_{ik}$ désigne la température de l'eau de la k$^{\mbox{ème}}$ mesure de l'année $i$,

- $x_k$ désigne la température de l'air de la k$^{\mbox{ème}}$ mesure de l'année $i$,
- $E_k$ est un terme d'écart au modèle pour la mesure $k$ de l'année $i$,
- $\mu$ est le paramètre inconnu qui ajuste l'ordonnée à l'origine commune à toutes les années,
- $\alpha_i$ est le paramètre inconnu qui ajuste la différence entre l'ordonnée à l'origine commune à toutes les années et celle de l'année $i$ ,
- $\beta$ est le paramètre inconnu qui règle le lien, commun à toutes les années, entre température de l'air et température de l'eau,
- $\gamma_i$ est le paramètre inconnu qui règle la différence entre la pente commune à toutes les années et la pente de l'année $i$.


```{r}
df_temp$annee_fact  <- as.factor(df_temp$annee)
ggplot(data=df_temp, aes(x = T_air, y =  T_eau, col = annee_fact)) + geom_point(alpha=0.1) + guides(col=guide_legend(title = "Année")) + 
  geom_smooth(method = "lm", se = FALSE)
```

```{r}
lm_eau_air_annee <- lm( T_eau ~ annee + T_air + annee: T_air, data = df_temp)
summary(lm_eau_air_annee)
```


Pourquoi n'a t on pas une pente par année ?

```{r}
lm_eau_air_annee <- lm( T_eau ~ annee_fact + T_air + annee_fact:T_air, data = df_temp)
autoplot(lm_eau_air_annee, data=df_temp)
```

L'analyse des résidus ne contredit pas les hypothèses du modèle.
```{r}
anova(lm_eau_air_annee)
Anova(lm_eau_air_annee)
summary(lm_eau_air_annee)
```


## La famille des modèles linéaires

Tous les modèles étudiés dans cet exemple font partie de la famille des modèles linéaires.

Le modèle linéaire regroupe tous les modèles pour lesquels le comportement moyen de la variable réponse, i.e. ce qui est prédit par le modèle, est une fonction <b>linéaire</b> des paramètres inconnus. On note souvent $\hat{y_k}$ la prédiction par le modèle de la k$^{\mbox{ème}}$ mesure, dans ce cas un modèle linéaire est un modèle tel que $\hat{y_k}$ est une fonction linéaire des paramètres. Avec cette définition, le modèle 
$$ Y_k = \alpha  + \beta x_k+ \delta x^2_k + E_k, \quad E_k \overset{i.i.d}{\sim}\mathcal{N}(0, \sigma^2),$$

est toujours un modèle linéaire, bien que le lien entre $y$ et $x$ ne soit pas linéaire.

Tous les modèles linéaires peuvent être ajustés avec la fonction `lm`.

# Ajustement d'un modèle non linéaire

On s'intéresse maintenant aux données de croissance du fichier `` data/growth_data.txt``. 
```{r}
df_growth <- read.table('data/growth_data.txt', header = TRUE, sep = ' ')
head(df_growth)
ggplot(data=df_growth, aes(y=length, x=age)) + geom_point(alpha = 0.3)
```


Ajustement d'un modèle linéaire

```{r}
lm_length_age <- lm( length ~ age, data= df_growth)
autoplot(lm_length_age, data=df_growth)
```

On constate une tendance forte dans les résidus. Le modèle n'est pas adapté; S'agissant de données de croissance, on peut tenter d'ajuster un modèle de von Bertalanffy. Dans ce cas le modèle s'écrit

$$ Y_k = g(x_k) + E_{k}, \quad E_{k} \overset{i.i.d}{\sim}\mathcal{N}(0, \sigma^2),$$

avec 
- $Y_k$ la longueur de l'individu $k$,
- $x_k$ l'âge de lindividu $k$ 
- $g$ la fonction de von Bertalanffy : $g(x)= L_{\infty} (1-exp(-K*(x-x_0))).$


```{r}
func_VonB <- function(x, K, Linf, x0){
  res <-  Linf*(1-exp(-K*(x-x0))) 
  return(res)
  }

```

## Ajustement en utilisant la fonction ``nls``

Pour ajuster cette relation on peut utiliser la fonction ``nls``

```{r}
## definir des valeurs initiales de parametres
nls_vonB <- nls(length ~ func_VonB(age, K, Linf, x0), start = list(Linf=40,K=1, x0=10), data = df_growth)
summary(nls_vonB)
```


Les hypothèses sur les résidus étant les mêmes,  il faut les vérifier 'à la main'.
```{r}
df_nls_vonB <- df_growth %>% mutate(
  fitted = nlsResiduals(nls_vonB)$resi2[,1],
  res_stand = nlsResiduals(nls_vonB)$resi2[,2])

ggplot(data = df_nls_vonB, aes(x = fitted, y = res_stand)) + geom_point() + geom_smooth(method = 'loess')
```

On peut calculer une somme des carrés résiduelle

```{r}
RSS_1  <-  with(df_nls_vonB, sum((length-fitted)^2))
R2_1   <- RSS_1 / with(df_nls_vonB, sum( (length- mean(length))^2) )
```



# Mise en oeuvre sur le jeu de données ``saumons``̀

A partir de la table ``saumons``, explorer la variation de la densité en fonction des différents facteurs âge, année, habitat, secteurs, vitesse du courant 

Indications :

- Représenter graphiquement les données avant de se lancer dans toute analyse. 
- NE PAS PRENDRE EN COMPTE la variable Lf comme variable explicative potentielle.
- Pour la variable « water velocity », on pourra faire des classes.
- Il faudra peut-être transformer la variable si les hypothèses de modélisation ne sont pas vérifiées.


A rendre en binome sous forme de fichier RMarkdown pour le vendredi 14 septembre.
