---
title: "Manipulation de données"
output: 
  html_document:
   toc: true
   toc_float: true
   logo: LogoAgrocampusOuest.jpg
   number_sections: false
   highlight: tango
   css: style.css
---

```{r setup, include=FALSE}
knitr::opts_chunk$set(echo = TRUE, cache=TRUE)
library(tibble)
library(tidyr)
library(stringr)
library(purrr)
library(dplyr)
```

# Lecture de fichiers de données 
Créer un fichier RMarkdown intitulé introR.Rmd

## Lire des données  présentes sur l'ordinateur
   Identifier le type de fichier (essentiellement txt, csv ou xlsx)
   
- Cas d'un fichier texte ou csv : ouvrir le fichier pour indiquer à R comment le lire 
```{r}
myData <- read.table(file = 'data/LonglineExample.csv', skip = 3, header = TRUE, sep = ';')
head(myData, n=3)
```


## Ecrire une table de données

Pour définir une table de données dans R contenant les informations sur les intervenants de ce cours, on peut utiliser la commande suivante :
```{r}
enseignants <- data.frame(nom = c('Etienne', 'Guitton', 'Lecomte'),
                          prenom = c('Marie-Pierre', 'Jérôme', 'Jean-Baptiste'),
                          mail = c('marie-pierre.etienne@agrocampus-ouest.fr', 'jerome.guitton@agrocampus-ouest.fr', 'jean-baptiste.lecomte@agrocampus-ouest.fr'))

enseignants
```

On peut l'enregistrer sur le disque avec la commande

```{r}
write.table(enseignants, file='data/enseignants.txt', row.names = F)
```

Lire le fichier ` enseignants.txt`. 

Refaire l'exercice avec le fichier growth_data.txt
   
   
On évite de lire des fichiers Excel, mais si besoin il existe la fonction  `read_excel` du package `readxl`̀.

Installer le package `readxl` :

```{r, eval=FALSE} 
install.packages('readxl') ## une seule fois
```

```{r}
library('readxl') ## avant chaque premiere utilisation du package
```

   
## Lire des données depuis une url
On souhaite lire le fichier [decathlon](http://math.agrocampus-ouest.fr/infoglueDeliverLive/digitalAssets/103303_decath.txt)

\pause


```{r}
monFichier <- 'http://math.agrocampus-ouest.fr/infoglueDeliverLive/digitalAssets/103303_decath.txt'
decathlon <- read.table(file = monFichier, header = TRUE, sep = '\t')
head(decathlon, n=2)

decathlon <- read.table(file = monFichier, header = TRUE, sep = '\t', row.names = 1)
head(decathlon, n=2)
```


## Lire des données avec une requête SQL (base de données)

Il faut se connecter à la base
```{r, eval=FALSE}
library(RODBC)
# Fait la liste des tables de la base de données connectée
sqlTables(connect_base, tableType = "TABLE")
# Fait la liste des colonnes
sqlColumns(connect_base, sqtable = "DonneesTotales")
# Extraction par requête SQL
OtoYFT <- sqlQuery( channel = connect_base,
query =
"
SELECT * FROM DonneesTotales
WHERE (DonneesTotales.ProblemeSp = 'Ok' AND DonneesTotales.REC_Sp='Y'
AND DonneesTotales.Otolithe = 'OT')
")
head(OtoYFT)
```

# Objet data.frame
```{r}
class(myData)
dim(myData)
colnames(myData)
```

## Accéder aux colonnes

Acceder à la variable Year
```{r}
head(myData$Year, n=15)
summary(myData$Year)
```

Donner les numéros des lignes correspondant à l'année 2004



## Travailler sur les lignes  
- Afficher la première ligne,
- Afficher les lignes 1,4 et 10
- Supprimer une ligne
```{r}
head(myData, n=3)
head(myData[-1,], n=3)
```
- Afficher uniquement les lignes correspondant à l'année 2004


Solution tidy
```{r, eval=FALSE}
myData %>% dplyr::filter(Year==2004)
```

## Reordonner 

- Ordonner les lignes selon la latitude
```{r}
myData[order(myData$Lat_start),] 
```

```{r, echo=FALSE, results='hide'}
arrange(myData, Lat_start)
## Garder l'année 2004 et ordonner selon la latidu, puis longitude 
myData %>% dplyr::filter(Year==2004) %>% arrange( Lat_start, Lon_start)
```


## Concaténer deux tables 

Fabriquer 2 jeux de données pour les années 2003 et 2004 et les stocker dans  `myData2004`̀ et myData23

```{r, echo=F, results='hide'}
myData2004 <- myData %>% dplyr::filter(Year==2004)
myData2003 <- myData %>% dplyr::filter(Year==2003)
```
Que fait la commande rbind(myData2003, myData2004) ?


solution tidy 
```{r}
myData2003 %>% bind_rows( myData2004)
```

## Sauvegarder les résultats

Dans un fichier texte

```{r}
write.table(x = myData2004, file = 'table2004.txt', sep = ' ', row.names = FALSE)
```

Sous forme compressée dans un fichier Rdata.

```{r}
save(list = 'myData2004', file = 'table2004.Rdata')
load('table2004.Rdata')
```


## Petit exercice
Charger le fichier iris, puis
* Garder uniquement l'espece virginica
* Supprimer toutes les observations correspondantes à des largeurs de sépale inférieures à 3
* Ordonner la table restante selon la longueur des sépales.
* Ajouter une colonne contenant la longueur des sépals au carré.
