---
title: "Introduction au logiciel R"
author: " Marie-Pierre Etienne, Jérome Guitton et Jean-Baptiste Lecomte"
date: "July 17, 2018"
output: 
  html_document:
   toc: true
   toc_float: true
   logo: LogoAgrocampusOuest.jpg
   number_sections: false
   highlight: tango
   css: style.css
---

```{r setup, include=FALSE}
knitr::opts_chunk$set(echo = TRUE)
library(tibble)
library(tidyr)
library(stringr)
library(purrr)
library(dplyr)
library(ggplot2)
```

# Simple plots

Il est très simple de produire des graphiques dans `R`. On peut par exemple lire le fichier `growth_data.txt` et représenter la longueur en fonction de l'âge.

```{r}
df_growth <- read.table('data/growth_data.txt', header=TRUE)
head(df_growth)
```

Que fait la commande :
```{r, eval = FALSE}
plot(length ~ age)
```

Pourquoi, cela ne fonctionne t il pas ? Quel est le message d'erreur ?

```{r}
plot(length ~ age, data=df_growth)
```

Pourquoi est ce que ca fonctionne ? Quelles autres alternatives pouvez vous proposer ? 

```{r}
plot(df_growth$length ~ df_growth$age)
```

ou encore

```{r}
with(df_growth, plot(length ~ age))
```

et aussi 

```{r, eval = FALSE}
plot(y = length, x = age, data=df_growth)
```

Expliquer les différentes versions.

## Avec de la couleur pour faire joli
Si on veut des points en rouge 

```{r}
plot(length ~ age, col = 'red', data = df_growth)
```

## Avec de la couleur car c'est utile

```{r}
df_longline <- read.table(file = 'data/LonglineExample.csv', skip = 3, header = TRUE, sep = ';')
head(df_longline, n=3)
plot(Ntot ~ soaktime_mn, col = DFO_STAT_AREA_CODE, data = df_longline)
plot(Ntot ~  DFO_STAT_AREA_CODE, col = Year, data = df_longline)

## Le langage objet

```{r}
df_longline$dfo_area_factor <- as.factor(df_longline$DFO_STAT_AREA_CODE)
plot(Ntot ~  dfo_area_factor, data = df_longline)
```

Représenter le nombre total d'hameçons occupés en fonction de l'année, soit en considérant l'année comme une variable quantitative, soit comme un facteur.


Les graphiques en `R`, sont simples à produire, mais assez laids.

Il est possible de les mettre à notre goût mais c'est parfois un peu pénible.

# Graphique avec `ggplot2`

## Des idées sur ce package

* developed by Hadley Wickham (Rice University, Houston, USA)
* highly recommended R packages to work with ggplot2: reshape2 and plyr (also developed by H. Wickham)
* first version called in 2007

### Online resources
* ggplot2 official documentation: (http://docs.ggplot2.org/current/)
* R code related to ggplot2 cookbook:(http://www.cookbook-r.com/Graphs/)
* R code related to useR! ggplot2 book:(http://ggplot2.org/book/)
* Google groups to ask questions: (ggplot2@googlegroups.com)
* Statistical tools for high-throughput data analysis:(http://www.sthda.com/english/wiki/ggplot2-essentials)
* Github repository: https://github.com/yhat/ggplot/)
* RStudio Cheat Sheet : probably the most useful (http://www.rstudio.com/wp-content/uploads/2015/12/ggplot2-cheatsheet-2.0.pdf)