---
title: "Présentation du logiciel R"
output: 
  html_document:
   toc: true
   toc_float: true
   logo: LogoAgrocampusOuest.jpg
   number_sections: false
   highlight: tango
   css: style.css
---

```{r setup, include=FALSE}
knitr::opts_chunk$set(echo = TRUE, cache=TRUE)
library(tibble)
library(tidyr)
library(stringr)
library(purrr)
library(dplyr)
```


# Historique
- 1992 : projet de développer un logiciel qui implémente le langage S
- 1995 première version R et en 2000  première version stable

## Développement 
- Soutenu par une forte communauté internationale: useR! conferences
    - 2006, Vienna, Austria; 2007, Ames, Iowa, USA
    - 2008, Dortmund, Germany; \textcolor{red}{2009, Rennes, France}
    - 2010, Gaithersburg, Maryland, USA;  2011, Coventry, UK
    - 2012, Nashville, Tennessee, USA; 2013, Albacete, Spain
    - 2014, Los Angeles, California, USA;  2015, Aalborg, Denmark
    - 2016, Stanford, California, USA; 2017, Brussels, Belgium
    - 2018, Brisbane, Australia; \textcolor{red}{2019, Toulouse, France}
    
- et nationale : Rencontres R   2012 Bordeaux, 2013 Lyon, 2014 Montpellier, 2015 Grenoble, 2016 Toulouse, 2017 Anglet, <span class="emphase">2018 Rennes</span>, 2019 Paris 
    
# Spécificités de R 
## Fonctionnement par packages

Permet la diffusion rapide de nouvelles méthodes statistiques. La qualité d'un package est améliorée grâce au retour de la communauté.

[Une visite sur le cran s'impose ](https://cran.r-project.org/web/packages/available_packages_by_name.html)

## Installation d'un package
Pour installer un package, par exemple le package `car` , il suffira d'éxécuter une seule fois  la commande :

```{r, eval=FALSE}
install.packages('car')
```

Puis avant chaque utilisation du package 
```{r}
library('car')
```



## La programmation objet (exemple plot d'un facteur)

```{r, fig.width=6, fig.height=3}
data("iris"); par(mfrow=c(1,2))
plot(Sepal.Length~Petal.Length, data=iris)
plot(Sepal.Length~Species, data=iris)
```


