---
title: "Rappel sur quelques lois de probabilité"
output: 
  html_document:
   toc: true
   toc_float: true
   logo: LogoAgrocampusOuest.jpg
   number_sections: false
   highlight: tango
   css: style.css
---

```{r setup, include=FALSE}
knitr::opts_chunk$set(echo = TRUE, cache = TRUE)
library(tibble)
library(tidyr)
library(stringr)
library(purrr)
library(ggplot2)
library(dplyr)
```




## Lois continues

### Loi exponentielle
La loi exponentielle a pour support $\left[0,+\infty\right[$. $X$ suit une loi exponentielle de paramètre $\lambda$ si elle a pour densité
$$[X=t]=\left\lbrace 
\begin{array}{l}
\lambda exp(-\lambda \,t) \quad t\geq 0,\cr
0 \quad sinon\cr
\end{array}\right.
$$
L'espérance et la variance sont données par $$\mathbb{E}(X)=\frac{1}{\lambda} \quad \mbox{et}\quad \mathbb{V}(X)=\frac{1}{\lambda^2}.$$

```{r fig.show='hide'}
abc<-seq(0,20,0.1)
par(mfcol=c(2,2))
lambda<-c(0.1, 0.5, 1, 2)

ll <- lapply(lambda, function(l_){
  data.frame(x=abc, y=dexp(abc, rate=l_), lambda=l_)
})

res <- do.call('rbind', ll)
res$lambda <- as.factor(res$lambda)
p <- ggplot(data = res, aes(x=x, y=y, col=lambda)) + geom_line()
print(p)
suppressMessages(ggsave(filename = 'expDist.pdf', width = 5, height=4))
```



### Loi Gamma et Inverse Gamma
Si $Y_1, \ldots, Y_n$ sont des variables i.i.d de loi exponentielle de paramètre
 $\lambda$ alors $X=\sum_{i=1}^n Y_i$ suit une loi Gamma de paramètres de forme
  $n$ et de paramètre d'échelle $\lambda$.  On peut généraliser la définition à un $n$ non entier. Le support d'une loi Gamma est
$\left[0,+\infty\right[$ et si $X$ suit une loi $\Gamma(a,b)$, sa densité est donnée par~:
$$[X=t]=\left\lbrace
\begin{array}{l}
 \frac{b^a t^{a-1} e^{-b\, t}}{\Gamma(a)} \quad t\geq 0,\cr
0 \quad sinon\cr
\end{array}\right. $$

L'espérance et la variance sont données par $$\mathbb{E}(X)=\frac{a}{b} \quad \mbox{et}\quad \mathbb{V}(X)=\frac{a}{b^2}.$$
Quelques exemples de lois Gamma pour différentes valeurs de $a$ et $b$~:
```{r, fig.show='hide'}
abc<-seq(0,20,0.1)
par(mfcol=c(3,3))
a<-c(0.1, 1, 10)
b<-c(0.1, 1, 10)
z <- expand.grid(a,b)
zconc <- paste(z$Var1, z$Var2, sep='_')
ll <- lapply(1:nrow(z), function(r_){
  data.frame(x=abc, y=dgamma(abc, rate=z[r_,1], shape = z[r_,2]), a_b=zconc[r_])
})

res <- do.call('rbind', ll)
p <- ggplot(data = res, aes(x=x, y=y, col=a_b)) + geom_line() + ylim(c(0,5))
suppressMessages(ggsave(plot = p, filename = 'gammaDist.pdf', width = 5, height=4))
print(p)
```

On dit que $X$ suit une loi Inverse-Gamma si $X^{-1}$ suit une loi Gamma. Par ces propriétés mathématiques, la loi Inverse Gamma est naturellement candidate comme prior pour le paramètre de variance dans un modèle normal.
En effet si $Y\sim\mathcal{N}(\mu,\sigma^2)$ avec $\mu$ connu et $\sigma^2 \sim \Gamma(a,b)$, alors $\sigma^2\vert Y,\mu \sim \Gamma(a',b')$.


### Loi Beta

La loi Beta a pour support $\left[0,\right]$. Si $X$ suit une loi beta de paramètre $(a,b)$ alors la densité de $X$ est donnée par
$$[X=t]=\left\lbrace
\begin{array}{l}
 \frac{\Gamma(a+b) t^{a-1} (1-t)^{b-1} }{\Gamma(a)\Gamma(b)} \quad t\in [0,1] ,\cr
0 \quad sinon\cr
\end{array}\right. $$


L'espérance et la variance sont données par $$\mathbb{E}(X)=\frac{a}{a+b} \quad \mbox{et}\quad \mathbb{V}(X)=\frac{a\,b }{(a+b)^2 (a+b+1)}.$$

```{r}
abc<-seq(0,1,0.01)
a<-c(0.1, 1, 2)
b<-c(0.1, 1, 2)

z <- expand.grid(a,b)
zconc <- paste(z$Var1, z$Var2, sep='_')

ll <- lapply(1:nrow(z), function(r_){
  data.frame(x=abc, y=dbeta(abc, z[r_ , 1] , z[r_ , 2]), a_b=zconc[r_])
})

res <- do.call('rbind', ll)
p <- ggplot(data = res, aes(x=x, y=y, col=a_b)) + geom_line() + ylim(c(0,5))
suppressMessages(ggsave(plot = p, filename = 'betaDist.pdf', width = 5, height=4))
print(p)
```

<!-- \begin{figure}[h] -->
<!-- \includegraphics[width=0.8\textwidth]{betaDist.pdf} -->
<!-- \end{figure}  -->


## Lois discrètes

### Loi binnomiale
  $Y$ suit une loi de Bernoulli si le support de $Y$ est $\left\lbrace 0,1\right\rbrace$ et $\mathbb{P}(Y=1)=p$.     
  Si $Y_1,\ldots, Y_n$ sont des variables aléatoires indépendantes qui suivent une loi de Bernoulli de paramètre $p$, alors $X=\sum_{i=1}^n Y_i$ suit une loi binomiale de paramètres $(n,p)$.
  Le support de $X$ est   $\left\lbrace 0,1, \ldots n\right\rbrace$ est la loi de probabilité de $X$ est donnée par
$$[X=k] =
 \left(\begin{array}{c} k \cr n \cr \end{array} \right)  p^k \, (1-p)^{n-k} \qquad k \in \left\lbrace 0,1, \ldots n\right\rbrace $$

L'espérance et la variance sont données par $$\mathbb{E}(X)=n\, p \quad \mbox{et}\quad \mathbb{V}(X)=n \, (1-p)$$
```{r}
abc<-seq(0,10,1)
n<-c(1,5,10)
p<-c(0.2,0.5, 0.8)

z <- expand.grid(n,p)
zconc <- paste(z$Var1, z$Var2, sep='_')

ll <- lapply(1:nrow(z), function(r_){
  data.frame(x=abc, y= dbinom(abc, size = z[r_ , 1] ,p = z[r_ , 2]) , n_p=zconc[r_])
})

res <- do.call('rbind', ll)
p <- ggplot(data = res, aes(x=x, y=y, col=n_p)) + geom_line() + ylim(c(0,1))
suppressMessages(ggsave(plot = p, filename = 'binomDist.pdf', width = 5, height=4))
print(p)
```


<!-- \begin{figure}[h] -->
<!-- \includegraphics[width=0.8\textwidth]{binomDist.pdf} -->
<!-- \caption{Distribution binomiale pour différentes valeurs de n et p}\label{fig:bin} -->
<!-- \end{figure}  -->



### Loi de Poisson
Le support d'une loi de Poisson est $\mathbb{N}$. $X$ suit une loi de Poisson de paramètre $\lambda$ si
$$[X=k]=\frac{\lambda^k}{k!}\exp{(-\lambda\, k)}\quad k \in \mathbb{N}$$
L'espérance et la variance sont données par $$\mathbb{E}(X)=\lambda \quad \mbox{et}\quad \mathbb{V}(X)=\lambda$$

```{r}
abc<-seq(0,20,1)
lambda<-c(0.5 , 1, 4, 10)

ll <- lapply(1:length(lambda), function(r_){
  data.frame(x=abc, y= dpois(abc, lambda = lambda[r_]) , lambda=as.character(lambda[r_]))
})

res <- do.call('rbind', ll)
p <- ggplot(data = res, aes(x=x, y=y, col=lambda)) + geom_line() + ylim(c(0,1))
suppressMessages(ggsave(plot = p, filename = 'poisDist.pdf', width = 5, height=4))
print(p)
```

<!-- \begin{figure}[h] -->
<!-- \includegraphics[width=0.8\textwidth]{poisDist.pdf} -->
<!-- \caption{Distribution de Poisson pour différentes valeurs de $\lambda$}\label{fig:bin} -->
<!-- \end{figure}  -->
